臺灣新竹地方法院民事判決　　　　　　　 99年度訴字第305號
原　　　告　彭鍾秀英
訴訟代理人　彭慶福
被　　　告　黃錦瑞
上列當事人間分割共有物事件，本院於民國100年3月15日辯論終
結，判決如下：
    主      文
兩造共有坐落新竹縣北埔鄉○○段九五五地號、地目旱、面積一
九三六六點二四平方公尺之土地，准予分割。其分割方法為：如
附圖所示之九五五－Ａ部分面積六四五九點四八平方公尺、九五
五－Ｃ部分面積六四五一點三五平方公尺之土地，分歸原告取得
；如附圖所示之九五五－Ｂ部分面積六四五五點四一平方公尺之
土地，分歸被告取得。
訴訟費用由被告負擔三分之一，餘由原告負擔。
    事實及理由
壹、程序方面：
一、按不變更訴訟標的，而補充或更正事實上或法律上之陳述者
    ，非為訴之變更或追加，民事訴訟法第256條定有明文。本
    件原告起訴時訴之聲明第一項原為：請求判決將坐落新竹縣
    北埔鄉○○段九分子小段12-1地號土地，其中面積12,906平
    方公尺如起訴狀附圖所示A黃色部分，如附圖所示B紅色部分
    、面積6,453平方公尺分割為被告所有。因上述聲明有不明
    瞭及不適當之情形，經本院於民國99年7月8日調解期日闡明
    後，原告當庭更正為：請求判決將坐落新竹縣北埔鄉○○段
    九分子小段12-1地號土地，其中面積12,906平方公尺如起訴
    狀附圖所示A黃色部分割為原告所有，附圖所示B紅色部分、
    面積6,453平方公尺分割為被告所有。核屬補充更正事實上
    或法律上之陳述，揆諸前揭規定，應予准許。
二、次按訴狀送達後，原告不得將原訴變更或追加他訴，但請求
    基礎事實同一者，不在此限，民事訴訟法第255條第1項第2
    款定有明文。本件原告原起訴聲明：(一)請求判決將坐落新竹
    縣北埔鄉○○段九分子小段12-1地號土地，如起訴狀附圖所
    示A黃色部分、面積12,906平方公尺分割為原告所有，附圖
    所示B紅色部分、面積6,453平方公尺分割為被告所有。(二)訴
    訟費用由被告負擔。嗣後，因系爭土地為99年度北埔鄉地籍
    圖重測區，經重測後編為新竹縣北埔鄉○○段955地號，並
    經本院於99年12月10日會同兩造及新竹縣竹東地政事務所勘
    測原告請求分割之系爭土地位置及面積，原告乃於訴訟進行
    中之100年2月22日言詞辯論期日變更訴之聲明為：(一)兩造共
    有坐落新竹縣北埔鄉○○段955地號、地目旱、面積19,366.
    24平方公尺，准予分割。其分割方法為：如附圖分割方案所
    示之955-A部分面積6459.48平方公尺、955-C部分面積6451.
    35平方公尺分歸原告取得；如附圖分割方案所示之955-B部
    分面積6455.41平方公尺，分歸被告取得。(二)訴訟費用依比
    例由兩造分別負擔，此有土地登記謄本、100年2月10日言詞
    辯論筆錄在卷可參。核原告上開變更，係屬請求之基礎事實
    同一，參諸前揭規定，應予准許。
三、本件被告經合法通知，未於最後言詞辯論期日到場，核無民
    事訴訟法第386條各款所列情形，爰依原告聲請，由其一造
    辯論而為判決。
貳、實體方面：
一、原告起訴主張：坐落新竹縣北埔鄉○○段955地號土地、面
    積19,366.24平方公尺（重測前為新竹縣北埔鄉○○段九分
    子小段12-1地號土地、面積19,359平方公尺），為兩造所共
    有，各共有人之應有部分為原告3分之2，被告3分1。上開土
    地目前之使用現況為原告於其上有種植桂竹、麻竹、松樹、
    杉木，被告則有種植香蕉樹。茲因兩造間並無分管協議及不
    分割之約定，且無法達成分割協議，為此依民法第823條規
    定，請求准予以維持使用現狀之前提下分割，並聲明如主文
    所示之內容。
二、被告雖未於最後言詞辯論期日到庭陳述，惟曾於99年7月8日
    調解程序及99年12月10日勘驗程序中表示同意原告所主張之
    分割方案，惟不願負擔分割費用等語。
三、得心證之理由：
(一)按各共有人，除法令另有規定外，得隨時請求分割共有物，
    但因物之使用目的不能分割或契約訂有不分割之期限者，不
    在此限，民法第823條第1項定有明文。查新竹縣北埔鄉○○
    段955地號土地（重測前為新竹縣北埔鄉○○段九分子小段
    12-1地號土地，下稱系爭土地）為兩造所共有，原告應有部
    分3分之2、被告應有部分3分之1，為兩造所不爭執，並有原
    告提出重測前及重測後之土地登記謄本為證。且系爭土地依
    其使用目的並無不能分割情形，兩造亦無就系爭土地有不分
    割之協議，被告就此均無爭執，兩造既就分割方法無法達成
    協議，原告訴請裁判分割共有物，於法自屬有據，應予准許
    。
(二)再按，共有物之分割，依共有人協議之方法行之。分割之方
    法不能協議決定，或於協議後因消滅時效完成經共有人拒絕
    履行者，法院得因任何共有人之請求，命為下列分配：一、
    以原物分配於各共有人，但各共有人均受原物之分配顯有困
    難者，得將原物分配於部分共有人。二、原物分配顯有困難
    時，得變賣共有物，以價金分配於各共有人；或以原物之一
    部分分配於各共有人，他部分變賣，以價金分配於各共有人
    ，民法第824條第1、2項定有明文。次按定共有物分割之方
    法，固可由法院自由裁量，但亦須以其方法適當者為限；又
    法院裁判分割共有物，須斟酌各共有人之利害關係、使用情
    形、共有物之性質及價值、經濟效用，符合公平經濟原則，
    其分割方法始得謂為適當（最高法院90年度臺上字第1607號
    判決意旨參照）；另定共有物分割之方法，固可由法院自由
    裁量，惟仍應斟酌共有人之意願、利害關係及分得部分所得
    利用之價值等情形，定一適當公平之方法以為分割（最高法
    院89年度臺上字第724號判決意旨參照），因此請求共有物
    之分割，應由法院依民法第824條規定命為適當之分配，不
    受當事人主張之拘束，法院為共有物分割時，應斟酌共有物
    之性質、經濟效益及全體共有人之利益，並應符合公平原則
    ，且社會利益亦應考慮在內。
(三)經查，系爭土地位於新竹縣竹37道路旁，現況部分為道路旁
    之雜草空地，部分為往下深約50公尺之低地，長滿雜草樹木
    ，附圖955-A所示部分由原告種植桂竹、麻竹、松樹、杉木
    ，附圖955-B所示部分則由被告種植香蕉樹等情，為兩造所
    不爭執，且經本院會同兩造勘驗現場，制有勘驗筆錄及現場
    照片、航測圖在卷可參，並囑託新竹縣竹東地政事務所派員
    測量屬實，制有99年12月10土地複丈成果圖附卷可憑（即附
    圖）。
(四)兩造就系爭土地均同意分割，並就分割方案達成共識，即如
    附圖所示之955-A部分面積6459.48平方公尺、955-C部分面
    積6451.35平方公尺分歸原告取得；如附圖所示之955 -B部
    分面積6455.41平方公尺，分歸被告取得，此經其等到庭或
    具狀陳明在卷，是原告所提之分割方案並無違背兩造共有人
    意願，應屬可採。本院審酌附圖955-A所示部分由原告種植
    桂竹、麻竹、松樹、杉木，附圖955-B所示部分則由被告種
    植香蕉樹等情，上開分割方案，符合目前之使用狀況及兩造
    之意願，且附圖分割方案所示面積與兩造土地所有權應有部
    分尚屬相當，此為兩造所共識之分割方案，再參酌分割共有
    物之目的、經濟效益、公平均衡原則等一切因素，足認原告
    所主張如附圖所示之分割方案應屬公平而可採。
(五)末按，兩造就共有物分割方法不能達成協議時，固得由原告
    起訴請求裁判分割，然原告主張之分割方法，僅供法院參考
    ，就該部分並不生訴有無理由之問題，況縱法院請求分割共
    有物為有理由，依法定方法分割，然依民法第825條規定，
    分割後各共有人間就他共有人分得部分係互負擔保責任，即
    該判決尚非片面命被告負義務；遑論兩造主張不同之分割方
    法，以致不能達成協議，毋寧為其伸張或防衛權利所必要，
    如僅因法院准原告分割共有物之請求，即命被告應負擔全部
    訴訟費用，不免失衡。從而，本件分割結果，共有人既屬均
    蒙其利，茲斟酌兩造所受利益，並參酌其應有部分之比例，
    命兩造各分擔訴訟費用如主文所示。
(六)綜上，本院考量兩造共有人之意願、系爭土地使用現況、公
    平原則、社會經濟利益及全體共有人之利益，認系爭土地之
    分割方法應為如附圖所示之955-A部分面積6459.48平方公尺
    、955-C部分面積6451.35平方公尺分歸原告取得；如附圖所
    示之955-B部分面積6455.41平方公尺，分歸被告取得。
(七)兩造其餘主張或舉證，經審酌後，認與本件判決結果，均不
    生影響，爰不一一論述。
四、訴訟費用負擔之依據：民事訴訟法第80條之1。
中    華    民    國    100    年    3    月    31    日
                  民事第一庭    法  官  吳靜怡
以上正本，係照原本作成。
如對本判決上訴，須於判決送達後20日內向本院提出上訴狀。
如委任律師提起上訴者，應一併繳納上訴審裁判費。
                                書記官  馮玉玲
中    華    民    國    100    年    3    月    31    日